臺灣彰化地方法院民事判決
110年度訴字第345號
原      告  蔡承泓（即蔡長江承受訴訟人）

            蔡承茂（即蔡長江承受訴訟人）


法定代理人  林麗蘭  
兼上列二人共同
訴訟代理人  蔡明杰（兼蔡長江承受訴訟人）





被      告  蔡遷    
            蔡長輝  
訴訟代理人  蔡梓廷  
被      告  蔡長山  

            蔡余淑瑕

            蔡連葉  
            蔡梓浪  

上列當事人間請求分割共有物事件，本院於民國110年12月13日
言詞辯論終結，判決如下：
    主  文
兩造共有坐落彰化縣○○鎮○○段000地號土地，面積1,417.66平方
公尺土地，使用分區：鄉村區、使用地類別：乙種建築用地；同
段617地號土地，面積728.52平方公尺之土地，使用分區：鄉村
區、使用地類別：乙種建築用地，合併分割如附圖（即彰化縣溪
湖地政事務所110年10月25日收件，溪測土字第1517號土地複丈
成果圖）所示，即編號B面積205.81平方公尺分歸被告蔡梓浪取
得；編號C面積205.81平方公尺分歸被告蔡長輝取得；編號D面積
205.81平方公尺分歸原告蔡明杰、蔡承泓、蔡承茂按原應有部分
例繼續保持共有取得；編號E面積205.81平方公尺分歸被告蔡遷
取得；編號F面積205.81平方公尺分歸原告蔡明杰取得；編號G面
積205.81平方公尺分歸被告蔡長山取得；編號H面積205.81平方
公尺分歸被告蔡余淑瑕取得；編號I面積205.81平方公尺分歸被
告蔡連葉取得；編號A面積499.70平方公尺，供作為道路使用，
由兩造按原應有部分比例繼續維持共有。
訴訟費用由兩造依附表所示應有部分比例欄負擔。
   事實及理由
壹、程序事項
  按當事人死亡者，訴訟程序在有繼承人、遺產管理人或其他
    依法令應續行訴訟之人承受其訴訟以前當然停止；第168條
    至第172條及前條所定之承受訴訟人，於得為承受時，應即
    為承受之聲明；他造當事人，亦得聲明承受訴訟；聲明承受
    訴訟，應提出書狀於受訴法院，由法院送達於他造，民事訴
    訟法第168條、第175條及第176條分別定有明文。查：坐落
    彰化縣彰化縣○○鎮○○段000○000地號土地（依序稱系爭616地
    號土地、系爭617地號土地，合稱系爭土地）之共有人蔡長
    江於本件訴訟程序中即民國(下同)「110年10月1日」死亡，
    其所遺系爭土地權利範圍8分之1，經全體繼承人蔡明杰、蔡
    陳玉富、蔡錦燕、蔡承泓、蔡承茂聲明承受訴訟(見本院卷
    第324頁)，復經全體繼承人協議將蔡長江本件土地應有部分
    移轉登記為被告蔡明杰、蔡承泓、蔡承茂所有，原告蔡明杰
    、蔡承泓、蔡承茂於110年12月13日再具狀向本院更正聲明
    承受訴訟等情，有除戶謄本、繼承人戶籍謄本、繼承系統表
    、最新土地登記第三類謄本在卷可稽(分建本院卷第338頁、
    第418至438頁)，是原告於110年12月13日具狀更正由蔡明杰
    、蔡承泓、蔡承茂承受訴訟，核屬適法，應予准許。
　被告蔡遷、蔡長山、蔡連葉經合法通知，均未於最後言詞辯
    論期日到場，核無民事訴訟法第386 條所列各款情形，爰依
    原告之聲請，由其一造辯論而為判決。　
貳、原告蔡明杰、蔡承泓、蔡承茂主張：
　緣坐落彰化縣○○鎮○○段000○000地號土地，使用分區均為鄉村
    區，使用地類別皆屬乙種建築用地、面積依序各為1417.66
    平方公尺、728.52平方公尺，為兩造共有，各共有人之應有
    部分比例如附表所示（原各共有人於該二筆土地之應有部分
    均同）。兩造屢次分割協議無法達成共識，被告陳余淑瑕並
    為此於103年間提起分割共有物訴訟(案號：本院103年度訴
    字第1251號)，因當事人不適格遭法院駁回，本件系爭二筆
    土地既無法協議分割，兩造亦未定有不分割之特約，並無因
    物之使用目的不能分割之情形，為使分割後土地方正，利於
    各共有人使用收益，且因系爭土地現存道路為私人道路，故
    伊等主張於系爭土地預留約五米道路，方便消防救災並可規
    劃關水、電配置。另被繼承人蔡長江之應有部分，經原告蔡
    明杰、蔡承泓、蔡承茂同意維持公同共有，爰請求合併分割
    系爭土地，採用如聲明所示之方案分割系爭土地以系爭二筆
    土地之利用等語。
　並聲明：㈠兩造間所有土地坐落彰化縣○○鎮○○段000地號土地
    （使用分區：鄉村區，使用地類別：乙種建築用地，面積14
    17.66平方公尺）與媽厝段617地號（土地使用分區：鄉村區
    ，使用地類別：乙種建築用地，面積728.52平方公尺
    ）應辦理合併分割，分割方案如附圖甲方案(即彰化縣溪湖
    地政事務所110年10月25日溪測土字第1517號複丈成果圖)㈡
    訴訟費用由兩造依共有比例平均負擔。　
參、被告蔡梓浪答辯：
　依原告提出之附圖甲案，伊分得之土地略呈三角形不易使用
    ，且使伊所有之房屋半數須拆除，為保存現坐落於系爭土地
    上建物，並考量系爭土地上本有私人道路可供通行，爰不預
    留道路用地，將土地全數分割，請求採用如聲明所示之乙分
    割方案分割系爭土地等語。
　並聲明：㈠兩造間所有土地坐落彰化縣○○鎮○○段000地號土地
    （使用分區：鄉村區，使用地類別：乙種建築用地，面積14
    17.66平方公尺）與媽厝段617地號（土地使用分區：鄉村區
    ，使用地類別：乙種建築用地，面積728.52平方公尺
    ）合併分割，分割方案如附圖乙方案(即彰化縣溪湖地政事
    務所110年10月25日溪測土字第1518號複丈成果圖)所示㈡訴
    訟費用由兩造依共有比例平均負擔。　　　
肆、被告蔡余淑瑕答辯：
　  希望先將巷道尾端Ａ的目前遭占用的土地要回來後再分割。
    並聲明：同意分割系爭土地，分割方法如附圖甲案。　
伍、被告蔡長輝答辯：
　　伊同意分割，但希望伊所有之房子與土地不可以分開等語。
    並聲明：同意分割系爭土地，分割方法如附圖乙案。　
陸、被告蔡遷、蔡長山、蔡連葉均未於言詞辯論期日到場，亦未
    提出書狀作何聲明或陳述，雖訴外人蔡子強代表蔡連葉曾於
    勘測系爭土地到場，惟並未提出委任書代為行使權利，亦未
    表示聲明及陳述。　　　　
柒、得心證之理由：
　共有物除因物之使用目的不能分割，或共有人間契約訂有不
    分割之期限者外，各共有人，得隨時請求分割共有物。又共
    有物分割之方法，共有人不能協議決定者，法院得因任何共
    有人之聲請，以原物分配或變價分配之；共有人相同之數不
    動產，除法令另有規定外，共有人得請求合併分割，民法第
    823 條第1項、第824 條第2項、第5項定有明文。經查：系
    爭二筆土地之共有人均相同，應有部分均如附表所示，又系
    爭二筆土地使用分區均為鄉村區，使用地類別均為乙種建築
    用地，非屬農業發展條例規定所稱之耕地，且無不能合併分
    割之法令限制，被告蔡余淑霞於103年間曾提起分割共有物
    訴訟，因當事人不適格經本院判決駁回，足證兩造就系爭土
    地無法達成分割之共識，兩造又未約定不為分割等情，為兩
    造到場者所不爭執，並有系爭土地之各該土地登記謄本為證
    ，是兩造僅就分割方法無法達成協議，從而，依上開規定所
    示，原告請求合併分割系爭二筆土地，自無不合，應予准許
    。　
　再按共有物之分割，依共有人協議之方法行之。分割之方法
    不能協議決定，或於協議決定後因消滅時效完成經共有人拒
    絕履行者，法院得因任何共有人之請求，命為下列之分配：
    一、以原物分配於各共有人。但各共有人均受原物之分配顯
    有困難者，得將原物分配於部分共有人。以原物為分配時，
    因共有人之利益或其他必要情形，得就共有物之一部分仍維
    持共有。民法第824條第1項、第2項第1款、第4項分別有明
    定。又按裁判分割共有物，屬形成判決，法院定共有物之分
    割方法，應斟酌各共有人之意願、共有物之性質、經濟效用
    、共有土地之使用現況，並顧及分割後全體之通路及全體共
    有人之利益等，而本其自由裁量權為公平合理之分配，不受
    任何共有人主張之拘束（見最高法院70年度台上字第3468號
    、93年度台上字第1797號民事裁判可資參照）。經查：㈠系
    爭土地為東西長、南北短之狹長四邊形，東側鄰接同段627
    、628號土地，西側鄰接同段618、620地號土地，南側由西
    向東依序鄰同段622、622-1、622-2、626地號土地，北側由
    西向東鄰同段613、614、615地號土地，系爭616地號土地中
    間有一層磚瓦造建物（即本院卷第153頁，溪湖地政事務所1
    10年5月6日土地複丈成果圖《下稱現況成果圖》編號A、B），
    編號A、B建物以東為空地，西側有一層磚造屋（即現況成果
    圖編號F1），編號A、B與F1建物中間坐落一層鐵皮建物、二
    層磚造樓房及一層平房(即現況成果圖編號C、D、E建物)；
    系爭617地號土地中間坐落一三合院建築(即現況成果圖編號
    G、H、I建物)，東側坐落一層磚造房屋(即現況成果圖編號F
    建物)等情，業據本院會同原告兼蔡承泓、蔡承茂訴訟代理
    人蔡明杰及被告蔡長輝訴訟代理人、彰化縣溪湖地政事務所
    人員履勘現場屬實，有勘驗筆錄、現場照片及彰化縣員林地
    政事務所製繪110年4月15日收件之溪測土字第514號土地複
    丈成果圖在卷可證。㈡被告蔡梓浪所提之附圖乙分割方案(見
    本院卷第381頁)，雖可使共有人分配較多土地，然系爭土地
    現通行之道路非共有人所有，此為到場被告蔡長輝及蔡梓浪
    所不爭執，則依蔡梓浪所提之附圖乙分割方案，將使所有共
    有人分得土地均成為袋地，倘依原告提出之附圖甲分割方案
    ，其共有人雖須分擔道路面積499.7平方公尺，但分割後並
    無任一共有人土地形成袋地而無法對外聯繫情形。㈢另被告
    蔡遷、蔡長山及蔡連葉對分割方案未表示意見，其等所有應
    有部分達8分之3，被告蔡梓浪及同意其分割方案之被告蔡長
    輝應有部分合計僅為8分之2，原告等及同意其分割方案之蔡
    余淑瑕應有部分則達8分之3，是相形之下，被告蔡遷、蔡長
    山及蔡連葉等人之意願及利益亦應予考量。㈣又系爭土地上
    雖有上開所述之建物，被告蔡長輝及蔡梓浪亦到院表達保存
    建物之意願，然依蔡梓浪所提附圖乙方案，反將其使用之編
    號I建物所在地分配予蔡長輝，蔡長輝使用之編號H建物所在
    地又分配予蔡梓浪，使H、I建物均無坐落分得土地之權源而
    須面臨全部拆除之危險，反觀依原告之附圖甲案雖仍需拆除
    部分被告蔡長輝、蔡梓浪所有建物，然仍保留H、I建物主要
    占用部分土地，系爭土地因預留道路可便利土地將來使用收
    益，增加土地價值。是本院綜合上情，考量同意依附圖甲案
    分割之共有人應有部分比例較高，並兼顧被告蔡長輝、蔡梓
    浪於系爭土地使用之現狀、系爭土地整體之利用價值，及兩
    造間共有價值平等均衡原則，本件分割方法應以後附圖所示
    （即分割方案甲案）為適當可採，爰判決如主文第一項所示
    。　　
捌、末按分割共有物之訴，本質上屬無訟爭性之非訟事件，兩造
    本可互換地位。本件原告起訴雖於法有據，但被告之應訴實
    因訴訟性質所不得不然。且定共有物分割之方法，可由法院
    自由裁量，為適當之分配，不受任何共有人主張之拘束，既
    如前述，則本件縱准原告分割共有物之請求，並採行原告主
    張之分割方法為分割，然因分割共有物之訴，係以請求分割
    共有物之形成權為訴訟標的，當事人所提出之分割方法，僅
    係供法院之參考，其分割方法，對於各共有人而言，並無勝
    負之問題，當事人提出其認為適當之分割方法，應認係屬防
    禦其權利所必要，故本件訴訟費用之負擔，自應由兩造各按
    其應有部分之比例負擔較為合理，併予說明。
玖、據上論結，本件原告之訴為有理由，依民事訴訟法385條1項
    前段、第80條之1，判決如主文。　　　　　　　
中　　華　　民　　國　　110 　年　　12　　月　　30　　日
                  民事第一庭    法　官　洪志賢
附表：
共有人 應有部分比例 蔡遷 8分之1 蔡長輝 8分之1 蔡明杰即蔡長江之繼承人 16分之1 蔡承泓即蔡長江之繼承人 32分之1 蔡承茂即蔡長江之繼承人 32分之1 蔡長山 8分之1 蔡余淑瑕 8分之1 蔡明杰 8分之1 蔡連葉 8分之1 蔡梓浪 8分之1 

以上正本係照原本作成。
如對判決上訴，應於判決送達後20日內向本院提出上訴狀。如委
任律師提起上訴者，應一併繳納上訴審裁判費。
中　　華　　民　　國　　110 　年　　12　　月　　30　　日
                                書記官  林嘉賢